ACORDAO-COMPLETO-2404822

ACÓRDÃO 5017/2020 ATA 12/2020 - PRIMEIRA CÂMARA

VISTOS, relatados e discutidos estes autos em que se aprecia recurso de reconsideração interposto por Maria Alzinete de Jesus e Silva (peça 242) contra o Acórdão 9799/2019-TCU-Primeira Câmara por meio do qual o Tribunal julgou irregulares suas contas devido a irregularidades constatadas na prestação de contas anual, exercício de 2014, da Superintendência Regional do Trabalho e Emprego em Rondônia (SRTE/RO) , além de imputar-lhe débito e aplicar-lhe multa,
ACORDAM os Ministros do Tribunal de Contas da União, reunidos em Sessão da Primeira Câmara, diante das razões expostas pelo Relator, em:
9.1. com fundamento nos arts. 32, inciso I, e 33 da Lei 8.443/1992, conhecer e negar provimento ao presente recurso de reconsideração, mantendo-se inalterado o Acórdão 9799/2019-TCU-Primeira Câmara;
9.2. dar ciência deste acórdão à recorrente.

Recurso de reconsideração interposto contra acórdão por meio do qual o Tribunal julgou irregulares as contas da recorrente devido a irregularidades na prestação de contas anual, exercício de 2014, da Superintendência Regional do Trabalho e Emprego em Rondônia (SRTE/RO), além de imputar-lhe débito e aplicar-lhe multa.

Primeira Câmara

Superintendência Regional do Trabalho no Estado de Rondônia.

3. Recorrente: Maria Alzinete de Jesus e Silva (XXX.270.162-XX).

13.1. Ministros presentes: Walton Alencar Rodrigues (Presidente), Benjamin Zymler, Bruno Dantas (Relator) e Vital do Rêgo.
13.2. Ministro-Substituto presente: Weder de Oliveira.

ACORDAO-COMPLETO-2414056

Acórdão 4006/2021 - Primeira Câmara

ACORDAO-COMPLETO-2515368

Acórdão de Relação 18138/2021 - Primeira Câmara

Acórdão de Relação

BRUNO DANTAS

Ministro-Substituto Augusto Sherman Cavalcanti.

Cuidam os autos de recurso de reconsideração interposto por Maria Alzinete de Jesus e Silva (peça 242) , contra o Acórdão 9799/2019-TCU-Primeira Câmara.
2. O processo trata originalmente das contas anuais relativas ao exercício de 2014 da Superintendência Regional do Trabalho e Emprego em Rondônia (SRTE/RO) .
3. A deliberação recorrida apresentou o seguinte teor:
"9.1. considerar revéis os Srs. Sebastião Waldemir Pinheiro da Silva e Pedro de Oliveira Sá, dando-se prosseguimento ao processo, de acordo com o art. 12, § 3º, da Lei 8.443/1992;
9.2. acolher as alegações de defesa apresentadas pelas Sras. Ludma de Oliveira Correa Lima e Maria Alzinete de Jesus e Silva quanto à conduta relativa à ausência de tomada de contas dos recursos concedidos e de providências administrativas para a apuração da responsabilidade e imposição de penalidades cabíveis ao servidor Pedro de Oliveira Sá;
9.3. rejeitar as razões de justificativa apresentadas por Maria Alzinete de Jesus e Silva sobre a realização de despesa sem justificativa de preço e sem prévio empenho (reconhecimento irregular de dívida) ;
9.4. rejeitar as alegações de defesa apresentadas por Ana Lúcia Guimarães Marcelino, quanto ao suprimento de fundos, e por Maria Alzinete de Jesus e Silva e o empresário individual Ednilson Rici dos Santos (84.648.534/0001-19) , no que diz respeito ao dano decorrente do pagamento por serviços não prestados (reconhecimento de dívida) ;
9.5. julgar irregulares, com fundamento nos arts. 1º, inciso I, e 16, inciso III, alíneas 'c' e 'd', da Lei 8.443/1992 c/c os arts. 19 e 23, inciso III, da mesma Lei, e com os arts. 1º, inciso I, 209, incisos III e IV, 210 e 214, inciso III, do Regimento Interno, as contas das Sras. Maria Alzinete de Jesus e Silva (XXX.270.162-XX) , Superintendente-substituta da SRTE/RO no período de 1º/1 a 31/3/2014, e Ana Lúcia Guimarães Marcelino (XXX.141.542-XX) , e de Pedro de Oliveira Sá (XXX.713.401-XX) e Sebastião Waldemir Pinheiro da Silva (XXX.410.922-XX) e condená-los ao pagamento das quantias a seguir especificadas, com a fixação do prazo de quinze dias, a contar das notificações, para comprovarem, perante o Tribunal (art. 214, inciso III, alínea 'a', do Regimento Interno) , o recolhimento das dívidas aos cofres do Tesouro Nacional, atualizadas monetariamente e acrescidas dos juros de mora, calculados a partir das datas discriminadas, até a data dos recolhimentos, na forma prevista na legislação em vigor:
9.5.1. Em solidariedade: Maria Alzinete de Jesus e Silva (XXX.270.162-XX) , Pedro de Oliveira Sá (XXX.713.401-XX) , Sebastião Waldemir Pinheiro da Silva (XXX.410.922-XX) e empresário individual Ednilson Rici dos Santos (84.648.534/0001-19) , referente ao desvio de recursos na realização de despesa sem licitação, sem cobertura contratual e sem prévio empenho (reconhecimento irregular de dívida) :. 
	VALOR ORIGINAL (R$) 
	DATA DA OCORRÊNCIA

	29.720,00
	20/3/2014

9.5.2. Em solidariedade: Ana Lúcia Guimarães Marcelino (XXX.141.542-XX) e Sebastião Waldemir Pinheiro da Silva (XXX.410.922-XX) , referente à não comprovação de despesas com suprimento de fundos concedido à servidora Ana Lúcia Guimarães Marcelino:
	VALOR ORIGINAL (R$) 
	DATA DA OCORRÊNCIA

	3.500,00
	27/3/2014

9.5.3. Pedro de Oliveira Sá (XXX.713.401-XX) , quanto à não comprovação de despesas com suprimento de fundos:
	VALOR ORIGINAL (R$) 
	DATA DA OCORRÊNCIA

	100,00
	14/2/2014

	3.000,00
	17/2/2014

	1.000,00
	18/2/2014

	223,54
	18/2/2014

	44,10
	18/2/2014

	100,00
	20/2/2014

	2.800,00
	11/3/2014

	59,00
	12/3/2014

	30,00
	17/3/2014

9.6. aplicar às Sras. Maria Alzinete de Jesus e Silva (XXX.270.162-XX) e Ana Lúcia Guimarães Marcelino (XXX.141.542-XX) , aos Srs. Pedro de Oliveira Sá (XXX.713.401-XX) e Sebastião Waldemir Pinheiro da Silva (XXX.410.922-XX) e ao empresário individual Ednilson Rici dos Santos (84.648.534/0001-19) , individualmente, a multa prevista no art. 57 da Lei 8.443/1992 c/c o art. 267 do Regimento Interno, no valor de R$ 7.500,00 para cada, com a fixação do prazo de quinze dias, a contar das notificações, para comprovarem, perante o Tribunal (art. 214, inciso III, alínea 'a', do Regimento Interno) , o recolhimento das dívidas aos cofres do Tesouro Nacional, atualizadas monetariamente desde a data deste acórdão até a dos efetivos recolhimentos, se forem pagas após o vencimento, na forma da legislação em vigor;
9.7. autorizar o pagamento da dívida de Ana Lúcia Guimarães Marcelino em até 36 parcelas mensais e consecutivas, nos termos do art. 26 da Lei 8.443/1992 c/c o art. 217 do Regimento Interno, fixando-lhe o prazo de quinze dias, a contar do recebimento da notificação, para comprovar perante o Tribunal o recolhimento da primeira parcela, e de trinta dias, a contar da parcela anterior, para comprovar o recolhimento das demais parcelas, devendo incidir sobre cada valor mensal, atualizado monetariamente, os juros de mora devidos, na forma prevista na legislação em vigor;
9.8. alertar a Ana Lúcia Guimarães Marcelino de que a falta de comprovação do recolhimento de qualquer parcela importará o vencimento antecipado do saldo devedor, nos termos do § 2º do art. 217 do Regimento Interno deste Tribunal;
9.9. autorizar o desconto das dívidas na remuneração dos servidores, observado o disposto no art. 46 da Lei 8.112, de 11/12/1990;
9.10. caso a medida consignada no subitem anterior não venha surtir o efeito desejado, autorizar, desde logo, nos termos do art. 28, inciso II, da Lei 8.443/1992, a cobrança judicial das dívidas, inclusive do empresário individual Ednilson Rici dos Santos (84.648.534/0001-19) ;
9.11. julgar regulares, com fundamento nos arts. 1º, inciso I, 16, inciso I, 17 e 23, inciso I, da Lei 8.443/1992 c/c os arts. 1º, inciso I, 207 e 214, inciso I, do Regimento Interno, as contas de Bruno Borges Longo (XXX.188.097-XX) , Superintendente-substituto da SRTE/RO no período de 28/3/2014 a 31/12/2014, Franklin de Mendonça Nonato (XXX.158.402-XX) , Chefe do Serviço de Administração no período de 4/7/2014 a 13/11/2014, Francisco Lemos da Conceição (XXX.782.702-XX) , Chefe-Substituto do Serviço de Administração no período de 4/7/2014 a 31/12/2014, e Vilmar Ribeiro de Souza (XXX.884.322-XX) , Chefe do Serviço de Administração no período de 13/11/2014 a 31/12/2014, e de Ludma de Oliveira Correa Lima (XXX.699.591-XX) , Superintendente da SRTE/RO no período de 1/1/2014 a 31/3/2014, dando-lhes quitação plena;
9.12. autorizar a constituição de processo de contas do exercício de 2013 da Superintendência Regional do Trabalho e Emprego em Rondônia (SRTE/RO) e a execução das medidas preliminares consignadas na minuta de instrução constante na peça 177 no âmbito do processo que vier a ser constituído; e
9.13. encaminhar cópia deste acórdão ao Procurador-Chefe da Procuradoria da República em Rondônia, nos termos do § 3º do art. 16 da Lei 8.443/1992 c/c o § 7º do art. 209 do Regimento Interno, para adoção das medidas que entender cabíveis."
4. Admitido o processamento do recurso, porquanto preenchidos os requisitos previstos nos arts. 32, inciso I, e 33 da Lei 8.443/1992, conferi efeito suspensivo aos itens 9.5, 9.5.1, 9.6, 9.9 e 9.10 do acórdão recorrido em relação à recorrente e aos demais devedores solidários (peça 248) .
5. Instruído o presente feito, faço reproduzir, com os ajustes que julgo pertinentes, o exame técnico e o encaminhamento oferecidos pela Secretaria de Recursos deste Tribunal (peça 267) , que contou com a anuência do corpo diretivo da unidade (peça 268) e do Ministério Público junto ao TCU (peça 269) :
"Trata-se de processo de contas anuais da Superintendência Regional do Trabalho e Emprego em Rondônia - SRTE/RO, relativo ao exercício de 2014.
2. Em sua manifestação inicial nos autos (peça 20) , a Sec-RO propôs o julgamento das presentes contas como regulares e, para alguns gestores, regulares com ressalvas, entre outras medidas corretivas.
3. O MP/TCU, no entanto, entendeu necessário o aprofundamento das averiguações por parte da unidade técnica (peça 24) , após examinar o teor de elementos (peça 23) obtidos a partir de operação conjunta da Controladoria-Geral da União (CGU) , Polícia Federal e Ministério Público Federal (MPF) , intitulada 'Operação Trama', que culminou com a prisão e a apresentação de denúncias em face de responsáveis arrolados.
4. A mencionada 'Operação Trama', deflagrada em 28/3/2014, foi fruto de investigação iniciada pela CGU, a qual apontou o pagamento de diárias sem o correspondente deslocamento a serviço e possíveis fraudes em licitações no âmbito da unidade jurisdicionada em tela. Segundo relato constante da peça 4, p. 38-39, verificou-se o desvio de dinheiro público no suprimento de fundos (efetivados por meio do uso dos cartões corporativos) , compras com valores acima dos limites permitidos pela legislação vigente, aquisição de material administrativo já existente no estoque, abastecimento em quantidade incompatível com a capacidade dos veículos e falhas na documentação fiscal de comprovação das despesas.
5. Por meio do Despacho de peça 25, o Ministro Relator anuiu à sugestão do MP/TCU, restituindo os autos à unidade técnica, a qual realizou diligências à Justiça Federal, ao Ministério Público Federal (MPF) , à Polícia Federal (PF) e à Controladoria-Geral da União (CGU) , bem como realizou inspeção na SRTE/RO para obter os processos administrativos com o intuito de extrair as evidências das irregularidades cometidas, que poderiam influenciar o mérito das contas dos gestores da unidade (peças 50 a 181) .
6. Após extenso exame empreendido a partir da documentação recebida, a unidade técnica confirmou a materialidade dos indícios apontados pelo Parquet, os quais teriam o condão de macular as gestões dos exercícios 2014 e, sobretudo, de 2013.
7. No que tange ao exercício de 2014, objeto deste processo, foram identificados indícios de danos ao erário relacionados ao (i) reconhecimento irregular de dívida - R$ 29.720,00 - e (ii) suprimento de fundos aos servidores Pedro de Oliveira Sá - R$ 7.356,64 - e Ana Lúcia Guimarães Marcelino - R$ 3.500,00 -, consoante já destacado no relatório de auditoria de gestão elaborado pelo controle interno (peça 4, p. 12-20, constatação 2.1.1.1; p. 20-25, constatação 2.1.1.2) .
8. Após ter perquirido as responsabilidades pelas irregularidades em epígrafe (peça 186) , a unidade técnica promoveu a citação de Sebastião Waldemir Pinheiro da Silva (ordenador de despesa substituto à época) , Pedro de Oliveira Sá (então Chefe do Serviço de Administração e beneficiário de suprimento de fundos) , das Sras. Maria Alzinete de Jesus e Silva (ex-Superintendente-Substituta) , Ana Lúcia Guimarães Marcelino (beneficiária de suprimento de fundos) e Ludma de Oliveira Correa Lima (então Superintendente da SRTE/RO) e da empresa individual Ednilson Rici dos Santos - 'Chaves Placas e Carimbos 11 de Julho', pelo fornecimento de fechaduras para portas, mesas, gaveteiros e confecção de cópia de chaves (peças 193-198) .
9. Além disso, foram ouvidos em audiência Pedro de Oliveira Sá e Maria Alzinete de Jesus e Silva, ambos em razão do reconhecimento irregular de dívida relacionada aos pagamentos pelo (i) fornecimento das fechaduras e (ii) serviço de controle de pragas (peças 195-196) .
10. À exceção de Sebastião Waldemir Pinheiro da Silva e Pedro de Oliveira Sá, os demais responsáveis apresentaram manifestações que foram objeto de exame na peça 223, resultando em proposta uniforme de julgamento pela irregularidade das contas de todos os responsáveis citados ou ouvidos em audiência, com a condenação solidária pelos débitos relativos à realização de despesas sem comprovação dos serviços a serem prestados e à ausência de demonstração de aplicação de suprimento de fundos, além da aplicação de multas individuais. Quanto aos demais responsáveis arrolados, a sugestão instrutória foi de julgar regulares as contas (peça 223) .
11. O MP/TCU, a seu turno, apresentou Parecer divergente, entendendo não ser possível a condenação solidária de Ludma de Oliveira Correa Lima ou de Maria Alzinete de Jesus e Silva pelo débito relativo ao suprimento de fundos, considerando a exoneração do cargo de superintendente após a prisão da responsável em decorrência da 'Operação Trama' e a ausência de evidências do nexo de causalidade entre conduta por ela praticada e a materialização do dano. Quanto a Maria Alzinete de Jesus e Silva ainda subsistiria a responsabilidade pelos demais prejuízos objeto de citação (peça 225, itens 20-21) .
12. O Relator endossou, em essência, o encaminhamento sugerido pelo MP/TCU (peça 225) , adotando-o como razões de decidir, juntamente com a análise da Sec/RO naquilo que não colidisse com o mencionado entendimento e com as considerações do voto condutor do acórdão atacado.
13. No que se refere aos indícios de dano decorrentes do pagamento por serviços não prestados pela empresa individual Ednilson Rici dos Santos - 'Chaves Placas e Carimbos 11 de Julho', o relato do controle interno (peça 4, p. 16-19) aponta (i) a significativa divergência entre os serviços solicitados pelos servidores - R$ 2.080,00 - e aqueles pagos à empresa - R$ 29.720,00; (ii) a informação prestada pela própria SRTE/RO em 2014 no sentido de que não há registros da realização de tais serviços; e (iii) a existência de outro reconhecimento de dívida, no ano de 2013, em benefício da mesma empresa no valor de R$ 60.000,00 (peça 163, p. 30) .
14. O pagamento ao prestador ocorreu após procedimento de reconhecimento de dívida (peça 178, p. 25) , tendo sido o prestador contratado sem prévia licitação, mediante 'contratação na modalidade emergencial em caráter de algum fato superveniente' (peça 178, p. 19) , não tendo se identificado respectivo instrumento de contrato.
15. Existem, nos autos, solicitações para suposta prestação de serviços que datam do ano de 2012, sendo que a emissão de nota fiscal (peça 178, p. 2) , o empenho (peça 178, p. 35) e respectivo pagamento (peça 178, p. 39-40) ocorreram no ano de 2014.
16. Diante disso, o Relator entendeu que devem responder pelo dano os seguintes agentes: Maria Alzinete de Jesus e Silva, Superintendente-Substituta, em razão de ter assinado a portaria de reconhecimento de dívida (peça 178, p. 25) e autorizado o pagamento (peça 178, p. 26) ; os Srs. Pedro de Oliveira Sá, Chefe do Serviço de Administração, e Sebastião Waldemir Pinheiro da Silva, ordenador de despesas, ambos por terem assinados despachos com as justificativas para o reconhecimento da dívida (peça 178, p. 3-4 e 19; 27) ; a empresa individual Ednilson Rici dos Santos, beneficiária dos pagamentos.
17. Assim, o Relator votou no sentido de que os responsáveis em questão tivessem suas contas julgadas irregulares, com fundamento no art. 16, inciso III, alíneas 'c' e 'd', da Lei 8.443/1992, com a imputação do débito referente à integralidade do valor pago (R$ 29.720,00) , com a aplicação da multa prevista no art. 57 da Lei 8.443/1992, no valor de R$ 7.500,00.
18. O colegiado da Primeira Câmara acompanhou o relator e então se prolatou o Acórdão 9799/2019-TCU-Primeira Câmara, por meio do qual se julgou irregulares as contas da recorrente (Sra. Maria Alzinete de Jesus e Silva) aplicando-lhe o débito e a multa dispostos nos itens 9.5.1 e 9.6 do acórdão recorrido, conforme transcrito neste relatório.
19. No presente momento processual, a recorrente se insurge contra a deliberação previamente descrita. Os demais responsáveis condenados em multa e/ou débito mantiveram-se inertes.
EXAME DE ADMISSIBILIDADE
20. Reitera-se o exame de admissibilidade contido na peça 245, que propôs o conhecimento do recurso e a suspensão dos efeitos dos itens 9.5, 9.5.1, 9.6, 9.9 e 9.10 do Acórdão 9799/2019-TCU-Primeira Câmara, proposta essa ratificada pelo Ministro-Relator Bruno Dantas (despacho de peça 248) .
EXAME DE MÉRITO
21. Delimitação
21.1. Constitui objeto do presente recurso definir se:
a) . há nulidade absoluta por ausência de comunicação acerca da data do julgamento;
b) se a recorrente pode ter sua responsabilidade afastada ou atenuada em razão da conduta de outros agentes que teriam tido culpa exclusiva em relação às irregularidades;
c) se a recorrente tem caracterizada, de algum modo, sua boa-fé, como, por exemplo, em razão do parecer da AGU.
22. Da nulidade por ausência de comunicação pessoal acerca da data do julgamento
22.1. A recorrente argumenta que ocorreu nulidade absoluta no âmbito deste processo 'devido o grave prejuízo a sua defesa, por não ter sido comunicada a data do referido julgamento, sendo que a pauta da reunião ordinária da sessão do dia 17 de setembro de 2019, deveria ter sido disponibilizada a comunicação pessoal ou para seu defensor' (sic, peça 242, p. 8) .
22.2. Alega que, por morarem na região Norte a recorrente e os seus advogados, houve grande prejuízo à sua defesa, vez que a 'sustentação oral seria o momento mais importante para comprovar, esclarecer que as suas contas deveriam ser regulares.' (peça 242, p. 9) 
Análise:
22.3. Não assiste razão à recorrente. A jurisprudência do TCU é firme no sentido de que é dever das partes o acompanhamento do andamento processual e das pautas de julgamento, como se observa nos seguintes enunciados de jurisprudência selecionada:
'A publicação da pauta de julgamentos no Diário Oficial da União supre a comunicação pessoal aos interessados sobre a data de julgamento, de modo que a ausência da comunicação não ofende os princípios constitucionais ligados à defesa. Os interessados devem acompanhar o andamento processual e a publicação feita no Diário Oficial, que é suficiente para conferir publicidade ao ato processual e permitir a participação nas sessões do TCU.' Acórdão 2997/2015-TCU-Segunda Câmara, Rel. Min. Ana Arraes. (grifos inseridos) 
'É desnecessária a intimação pessoal da data da sessão em que o processo será julgado pelo Tribunal de Contas da União, sendo suficiente a publicação da pauta de julgamentos no Diário Oficial da União.' Acórdão 1417/2014-TCU-Primeira Câmara, Rel. Min. Walton Alencar Rodrigues. Publicado: Boletim de Jurisprudência 34 de 05/05/2014. (grifos inseridos) 
'A publicação da pauta das sessões na imprensa oficial é suficiente para promover a regular intimação do interessado. Cabe aos interessados acompanhar o andamento processual e as publicações das pautas de julgamento.' Acórdão 257/2006-TCU-Primeira Câmara, Rel. Min. Marcos Vinicios Vilaça. (grifos inseridos) 
22.4. Dessa forma, conclui-se que inexiste a nulidade absoluta pela recorrente aventada.
23. Da possibilidade de se afastar ou atenuar as irregularidades imputadas à recorrente em razão da conduta de outros agentes
23.1. Pugna a recorrente pelo afastamento de suas irregularidades em razão do reconhecimento de culpa exclusiva de servidores que lhes eram subordinados.
23.2. Em suas alegações, afirma que o que deve 'ser apurado é a responsabilidade do setor administrativo e o devido ordenador de despesa, que tem por obrigação funcional técnica a devida sanidade de todo e qualquer processo'. (peça 242, p.18) Acrescentando, por fim, o argumento de que a recorrente 'estava de boa-fé e foi enganada por pessoas que deveriam ser probas' (idem) .
Análise:
23.3. Não procede a alegação; ao contrário do que afirmou a recorrente, a sua responsabilidade em nada pode ser afastada pois foi ela quem assinou a portaria de reconhecimento de dívida (peça 178, p. 25) e a autorização do pagamento (peça 178, p. 26) . Apesar de alegar que 'apenas por duas ocasiões realmente substituiu a Superintendente, a saber: de 27/01 a 10/02/2014 e 14/02 a 28/02/2014' (peça 242, p. 15) , ela efetivamente assinou os documentos logo acima mencionados. Se ela não estava, de fato, a substituir a titular, ainda mais suspeita seria sua ação.
23.4. Fazia parte de suas responsabilidades enquanto Superintendente-Substituta, na ausência da titular, realizar o controle dos pagamentos inquinados. Ao contrário de seu dever de zelo para com o patrimônio público, foi conivente com pagamentos irregulares.
23.5. A sua argumentação, quanto ao débito, não questiona o mérito do débito apontado. Apenas busca afastar sua responsabilidade e concentrá-la nos demais servidores responsabilizados solidariamente, como se verifica no seguinte trecho:
'na sua boa fé e confiando no despacho de 'reconhecimento de divida' assinado pelo mesmo responsável, o pagamento da despesa foi feito pelo servidor de nome Pedro de Oliveira Sá, levando a Servidora MARIA ALZINETE DE JESUS E SILVA ao erro, lesando a servidora e o erário.' (sic, peça 242, p. 19) 
23.6. Como já se pontuou, não é possível esse afastamento de responsabilização da recorrente, uma vez que ela realizou conduta comissiva que ocasionou diretamente o débito, visto que tanto reconheceu indevidamente a dívida, quanto autorizou o pagamento irregular. Impossível, assim, afastar sua responsabilidade.
23.7. Alternativamente (peça 242, p. 20) , requer ao tribunal que 'seja estipulado qual o valor exato que cada um em solidariedade tem que pagar do item 9.5.1' do acórdão recorrido. Essa solicitação não pode ser acatada. O instituto da solidariedade serve justamente para resguardar o credor - no caso, a União -, de modo que esse possa exigir o pagamento de quem lhe for mais conveniente e oportuno.
23.8. Na fase de execução da dívida, poder-se-á discutir a quota de cada devedor, mas não no presente momento processual. Eventualmente, poder-se-á aventar a aplicabilidade do Art. 283. do Código Civil: 'O devedor que satisfez a dívida por inteiro tem direito a exigir de cada um dos co-devedores a sua quota, dividindo-se igualmente por todos a do insolvente, se o houver, presumindo-se iguais, no débito, as partes de todos os co-devedores.'
23.9. Porém, não cabe ao TCU definir, no presente momento, a quota que há de ser cobrada de cada um dos devedores, mantendo a União o direito de cobrar a dívida, por inteiro, de cada um dos devedores, de modo a se garantir que o erário não seja lesado.
23.10. Na mesma linha, a recorrente fez diversos pedidos avulsos, sem argumentação ou fundamentação, que não podem ser atendidos por serem incompatíveis com a atual fase processual e/ou com o princípio da independência das instâncias:
a) . a suspensão da cobrança dos valores aos quais foi condenada, 'até recurso final administrativo e judicial' (peça 242, p. 21) ; análise: pedido incompatível com a independência das instâncias;
b) . 'seja deferido o valor máximo de parcelamento' (idem) ; análise: o acórdão recorrido já assim o fez (item 9.7 da decisão) ;
c) . 'Autorizar o desconto das dívidas na remuneração da servidora' apenas após 'transitar em julgado o recurso administrativo' em relação ao PAD por meio da qual a recorrente foi demitida; análise: esse pedido também é incompatível tanto com a atual fase processual quanto com o princípio da independência das instâncias.
23.11. Assim, essas teses, bem como os pedidos correlatos, não merecem ser acolhidos. A responsabilidade solidária da recorrente deve continuar a ser integralmente mantida em relação ao débito expresso no acórdão a quo. Além disso, as demais medidas relacionadas à execução do débito devem ser solicitadas na fase processual correspondente.
24. Da alegada boa-fé da recorrente
24.1. A recorrente alega, em resumo, que agiu de boa-fé, em conformidade com parecer da AGU e, além disso, solicita que seu débito 'seja no valor principal/original sem a devida correção' (peça 242, p. 21) .
Análise:
24.2. Não há elementos que permitam reconhecer a boa-fé da recorrente.
24.3. Ocorre que, no bojo do processo que autorizou o pagamento ora questionado, há, de fato, parecer da AGU. Porém, o parecer é de 2013 e se refere a despesa diversa, no valor de R$ 60.000,00 (peça 178, p. 41) . Assim, bem da verdade, o uso de tal parecer poderia, em tese, ensejar o reconhecimento de má-fé por parte dos responsáveis ao tentarem burlar a exigência de parecer jurídico. Neste exame trata-se do tema da má-fé apenas de modo argumentativo, para expor a gravidade do uso do parecer de processo diverso no bojo do processo de pagamento em comento. Assim, não se propõe qualquer agravamento da sanção imposta à recorrente, mas, sim, a manutenção integral da sanção já imposta a ela.
24.4. Ocorre que a recorrente solicita a diminuição da multa. Não há que se falar em eventual desproporcionalidade entre o débito e a multa aplicada. A multa aplicada com fundamento no art. 57 da Lei 8.443/1992 (LOTCU) guarda sempre relação proporcional com a ocorrência de dano/débito.
24.5. Ao contrário do Direito Penal, no TCU não se realiza a dosimetria objetiva da multa, pois não há rol expresso de agravantes e atenuantes. Nesse sentido, a incidência das sanções tem por fim repreender uma conduta específica do gestor, tendo como balizadores a isonomia de tratamento de casos análogos e a valoração da conduta observada no caso concreto (v. Acórdão 795/2014-TCU-Plenário, Relatora Min. Ana Arraes) .
24.6. Além disso, deve-se obediência ao art. 22, § 2º, da LINDB: 'Na aplicação de sanções, serão consideradas a natureza e a gravidade da infração cometida, os danos que dela provierem para a administração pública, as circunstâncias agravantes ou atenuantes e os antecedentes do agente.'
24.7. Dito isso, apenas a título de exemplo, a conduta inquinada foi apurada em operação da Polícia Federal e resultou, inclusive, na condenação da recorrente em PAD, o que demonstra a gravidade da conduta.
24.8. Vale ressaltar, ainda, que o já citado art. 22, § 2º, da LINDB prevê que será considerado, para fins de punição da conduta, 'os danos que dela provierem para a administração pública'. No caso concreto, tem-se um débito no valor total de R$ 29.000,00. Assim, em relação à proporcionalidade da multa em relação ao débito, nos termos da LOTCU, tem-se que a multa aplicada, no valor de R$ 7.500,00, corresponde a cerca de 25% do valor do débito e pode ser considerada razoável e aderente aos parâmetros da LINDB, que impõe considerar os 'danos' da conduta.
24.9. Por todo o exposto, propõe-se que a multa aplicada à recorrente seja mantida. Além disso, conclui-se que não há nos autos elementos que comprovem a sua boa-fé.
CONCLUSÃO
25. Das análises anteriores, conclui-se que:
a) não há nulidade absoluta por ausência de comunicação acerca da data do julgamento;
b) a recorrente foi diretamente responsável pelo dano ao erário e não pode ter afastada ou atenuada, em razão da conduta de outros agentes, a responsabilidade a ela imputada;
c) a recorrente não conseguiu comprovar sua boa-fé, visto que o parecer da AGU localizado no processo de pagamento analisado nestes autos foi emitido em processo diverso e apenas replicado no processo em comento.
25.1. Com base nessas conclusões, propõe-se conhecer do recurso e, no mérito, negar-lhe provimento.
PROPOSTA DE ENCAMINHAMENTO
26. Ante o exposto, submetem-se os autos à consideração superior, propondo-se:
a) conhecer do recurso e, no mérito, negar-lhe provimento;
b) dar ciência do acórdão que for prolatado ao recorrente, à Fundação Cultural Palmares, e aos demais interessados, ressaltando-se que o relatório e o voto que o acompanharem podem ser consultados no endereço www.tcu.gov.br/acordaos, no dia seguinte ao de sua oficialização."
É o relatório.

Breno Mendes da Silva Farias (OAB/RO 5161) e outros, representando Maria Alzinete de Jesus e Silva.

Procurador Sergio Ricardo Costa Caribé.

CONTAS ANUAIS. EXERCÍCIO DE 2014. IRREGULARIDADES NO SUPRIMENTO DE FUNDOS. IRREGULARIDADES EM PROCESSOS DE RECONHECIMENTO DE DÍVIDA. CITAÇÃO. AUDIÊNCIA. REJEIÇÃO DAS RAZÕES DE JUSTIFICATIVA DE ALGUNS RESPONSÁVEIS. ACATAMENTO DE OUTROS. REVELIA. CONTAS IRREGULARES. DÉBITO. MULTA. REMESSA AO MPU. RECURSO DE RECONSIDERAÇÃO. ARGUMENTOS INSUFICIENTES PARA REFORMA DO JULGADO. CONHECIMENTO E NEGATIVA DE PROVIMENTO.

PRESTAÇÃO DE CONTAS (PC)

Secretaria de Recursos (Serur); Secretaria de Controle Externo do Trabalho e Entidades Paraestatais (SecexTrabalho).

Em julgamento, recurso de reconsideração interposto por Maria Alzinete de Jesus e Silva (peça 242) contra o Acórdão 9799/2019-TCU-Primeira Câmara, por meio do qual o Tribunal julgou irregulares suas contas devido a irregularidades constatadas na prestação de contas anual, exercício de 2014, da Superintendência Regional do Trabalho e Emprego em Rondônia (SRTE/RO) , além de imputar-lhe débito e aplicar-lhe multa.
Nesta oportunidade, a recorrente alega, em síntese: (a) nulidade absoluta por ausência de comunicação acerca da data do julgamento; (b) ausência de responsabilidade, ou necessidade de atenuá-la em razão da conduta de outros agentes, que teriam culpa exclusiva em relação às irregularidades; e (c) boa-fé em sua atuação.
Após examinar as razões recursais, a Secretaria de Recursos concluiu que não foram trazidos elementos suficientes para alterar a deliberação recorrida, razão pela qual, com a concordância do Ministério Público junto ao TCU, propõe o conhecimento e o não provimento do apelo recursal.
Preliminarmente, ratifico o despacho exarado no sentido de que o presente recurso merece ser conhecido, porquanto preenche os requisitos de admissibilidade previstos nos arts. 32, inciso I, e 33 da Lei 8.443/1992.
Quanto ao mérito, concordo com a análise empreendida pela secretaria especializada, transcrita no relatório precedente, a qual enfrentou e afastou com propriedade cada um dos argumentos apresentados pela recorrente, razão pela qual incorporo seus fundamentos às minhas razões de decidir, sem prejuízo das seguintes considerações.
Quanto à alegação de nulidade por ausência de comunicação, a jurisprudência desta Corte de Contas é firme no sentido de que é dever das partes o acompanhamento do andamento processual e das pautas de julgamento.
Assinala o Acórdão 257/2006-TCU-Primeira Câmara que a "publicação da pauta das sessões na imprensa oficial é suficiente para promover a regular intimação do interessado. Cabe aos interessados acompanhar o andamento processual e as publicações das pautas de julgamento". 
Já o Acórdão 2997/2015-TCU-Segunda Câmara assevera que a "publicação da pauta de julgamentos no Diário Oficial da União supre a comunicação pessoal aos interessados sobre a data de julgamento, de modo que a ausência da comunicação não ofende os princípios constitucionais ligados à defesa. Os interessados devem acompanhar o andamento processual e a publicação feita no Diário Oficial, que é suficiente para conferir publicidade ao ato processual e permitir a participação nas sessões do TCU".
Afastada, então, a alegação de nulidade por ausência de comunicação, também acompanho o entendimento da secretaria instrutora no sentido de que não é possível atenuar ou excluir a "responsabilização da recorrente, uma vez que ela realizou conduta comissiva que ocasionou diretamente o débito, visto que tanto reconheceu indevidamente a dívida, quanto autorizou o pagamento irregular".
Já no que toca à alegação de boa-fé, não foram trazidos aos autos elementos que permitam reconhecê-la. Entre suas responsabilidades como Superintendente (ainda que em substituição) , cabiam-lhe o dever de zelo para com o patrimônio público e o controle dos pagamentos ora discutidos. A recorrente não apresentou informações que permitissem, objetivamente, afastar sua responsabilidade.
Sendo assim, ante a ausência de elementos capazes de alterar o juízo anteriormente formulado, não é possível reformar o julgado, como pretende a recorrente.
Feitas essas considerações, entendo que se deve conhecer e negar provimento ao presente recurso, mantendo-se inalterada a deliberação ora combatida.
Ante o exposto, voto por que o Tribunal adote o Acórdão que ora submeto à deliberação deste Colegiado.
TCU, Sala das Sessões Ministro Luciano Brandão Alves de Souza, em 28 de abril de 2020.
Ministro BRUNO DANTAS 
Relator